最高法院刑事判決　　　　　　　　　　　　　　　九十三年度台上字第六○一七號
　　上　訴　人　乙○○
　　　　　　　　甲○○
　　共　　　同
　　選任辯護人　曾清永律師
右上訴人等因偽造文書案件，不服台灣高等法院高雄分院中華民國九十年十月十一日
第二審更審判決（九十年度上更(一)字第二六一號，起訴案號：台灣高雄地方法院檢察
署八十六年度偵字第一一○四三、二○六七六號），提起上訴，本院判決如左：
    主  文
原判決撤銷，發回台灣高等法院高雄分院。
　　理　由
本件原判決認定：上訴人乙○○、甲○○於民國八十四年十月二十七日受賴楠忠之委
託代為處理其經營之光泳企業有限公司（下稱光泳公司）對外一切事宜，並代向民間
辦理抵押貸款取得資金以供週轉處理公司債務。賴楠忠即於同年月三十日，將登記於
其配偶賴吳玉霞名下之三筆旱地之所有權狀、印鑑等物交付，以利上訴人二人辦理抵
押貸款以供處理公司債務。上訴人二人係為賴楠忠處理事務之人，竟共同意圖為自己
不法之利益，持該土地所有權狀及印鑑等物，經林中衡之轉介，欲向金主吳寶山貸款
。吳寶山要求直接辦理所有權移轉，俟將來還錢再贖回之方式為貸款條件，上訴人二
人明知受委託僅能以抵押貸款為之，並未授權得以移轉所有權擔保方式為之，仍意圖
損害賴楠忠之利益，接受吳寶山之要求。上訴人二人與吳寶山、林中衡四人明知就本
件土地地主賴吳玉霞與吳寶山之母吳鄭月女所合意成立之法律關係金錢借貸關係之擔
保而非土地買賣關係，雙方間並無移轉土地所有權之真意及事實，上訴人二人為辦理
過戶手續，盜用持有賴吳玉霞印章，蓋在土地登記申請書及土地買賣所有權移轉契約
書各一份上，交付不知情之王明津而行使。利用王明津於八十五年四月六日，向台南
縣麻豆地政事務所申請上開旱地三筆所有權之移轉登記，而使該所公務員將此不實之
事項登記於土地登記簿，並於同年月九日將土地所有權移轉登記於吳寶山所指定之不
知情之吳鄭月女名下，致生損害於賴吳玉霞及土地登記之正確性等情。因而撤銷第一
審之判決，改判論處上訴人二人共同行使偽造私文書，足以生損害於公眾及他人罪刑
，固非無見。
惟查：(一)、第一審判決除論處上訴人等罪刑外，並對另二被告吳寶山、林中衡論處共
同為他人處理事務，意圖為自己不法之利益，而為違背其任務之行為，致生損害於本
人之財產罪刑。吳寶山、林中衡部分，雖提起第二審上訴，惟經發回前原審判處共同
明知不實之事項，而使公務員登載於職務上所掌之公文書，足生損害於公眾及他人罪
刑確定，原審於判決主文宣示「原判決撤銷」，難謂無對於未受請求之事項予以判決
之違背法令。(二)、按刑事訴訟法第九十五條第一款規定：「訊問被告應先告知犯罪嫌
疑及所犯所有罪名。罪名經告知後，認為應變更者，應再告知。」，此乃被告在刑事
訴訟上應受告知之權利，為行使防禦權之前提。其所謂「犯罪嫌疑及所犯所有罪名」
，除起訴書所記載之犯罪事實及所犯法條外，自包含依刑事訴訟法第二百六十七條規
定起訴效力所擴張之犯罪事實及罪名。法院就此等新增或變更之罪名，均應於其認為
有新增或變更之情形時，隨時、但至遲於審判期日踐行上開告知之程序，使被告知悉
而充分行使其防禦權，始能避免突襲性裁判，而確保其權益；否則，如僅就原起訴之
犯罪事實及罪名調查、辯論終結後，擅自擴及起訴書所記載者以外之犯罪事實或變更
起訴書所引應適用之法條而為判決，就此等未經告知之犯罪事實及新罪名而言，無異
剝奪被告依九十二年二月六日修正前同法第九十六條、第一百七十三條、第二百八十
九條等規定所應享有之辯明罪嫌及辯論等程序權，其所踐行之訴訟程序，即難謂於法
無違。本件檢察官起訴書記載上訴人二人所為係犯刑法第三百四十二條第一項及二百
十四條之罪，第一審亦以該罪論處上訴人二人罪刑。而依原審調查及審判筆錄之記載
，對上訴人等僅告知該罪名。但辯論終結後卻認上訴人等所為另犯行使偽造私文書罪
，並以此部分事實與檢察官起訴部分有牽連犯之裁判上一罪關係，為起訴效力所及併
予審判，而論處上訴人等行使偽造私文書罪刑，對於此部分起訴效力所擴張之犯罪事
實及罪名，並未於調查或審判期日踐行告知之程序，自屬於法有違，本院前次發回意
旨已予指明，原審仍未就此予以告知，其瑕疵仍然存在。(三)、有罪之判決書，對於被
告有利之證據不採納者，應記載其理由，刑事訴訟法第三百十條第二款定有明文。本
件上訴人等辯稱渠等將賴吳玉霞名下之三筆旱地之所有權狀、印鑑等物交付吳寶山，
係供抵押借款，自始否認同意辦理買賣過戶之用。查債務人為擔保其債務，將擔保物
所有權移轉於債權人，而使債權人在不超過擔保目的範圍內，取得擔保物所有權，債
權清償後，該擔保物應即返還於債務人，此為信託之擔保讓與，屬信託行為之一種。
本件原判決認定因吳寶山為強化擔保及省時省費用之考慮下乃要求以直接辦理過戶即
所有權移轉登記，俟將來還錢後再辦理移轉登記贖回之方式為貸款條件，上訴人等明
知賴楠忠並無授權得以過戶所有權擔保方式為之，仍意圖損害賴楠忠之利益，而接受
吳寶山之要求，並以吳寶山與林中衡之供述作為認定之依據。惟上開之約定似屬信託
之擔保讓與，而信託法於八十五年一月二十六日公布施行，何以未依該法第二條之規
定以契約要式為之？且吳寶山供述上開結論係由吳寶山、林中衡與乙○○三人在場洽
談，林中衡卻謂係乙○○、甲○○與吳寶山當面洽談之條件（見原判決第五頁第一行
與第十一、十二行），二人關於作成結論時在場之人並不相同，原判決依未盡一致之
瑕疵供述作為認定事實之依據，已嫌欠洽。原判決事實認定上訴人二人為辦理過戶手
續，盜用持有賴吳玉霞印章，蓋在土地登記申請書及土地買賣所有權移轉契約書各一
份上，交付不知情之王明津而行使，並以吳寶山之「王明津是我請我弟弟找的代書，
都是王明津和乙○○、甲○○聯絡土地過戶事宜」（見原判決第五頁第四、五行）作
為上訴人等行使偽造私文書之論據。然證人王明津於偵查、審理中一再證述「本件買
賣係吳寶山之弟吳寶賢委託」、「林中衡、吳寶山交付過戶證件（印鑑證明及印章）
」、「不認識且未見過上訴人二人，被告二人未參與買賣的事情」、「契約書上筆跡
是王明津所書寫」等語（見偵字第一一○四三號卷第一二七頁反面、第一二八頁，上
訴卷(一)第一三四頁正、反面，上更(一)卷第六十三頁、第六十四頁），上訴人等之辯解
似非完全子虛，此有利於上訴人等之證言何以不足採，原判決未說明不予採納之理由
，自屬判決理由不備。又究竟土地買賣所有權移轉契約書、登記申請書係由何人書具
？印鑑由何人蓋用？移轉過戶文件由何人交付？與本件行使偽造私文書之犯罪至有關
係，原審未進一步釐清審認，同有調查未盡之違法。以上或為上訴意旨所指摘，或為
本院得依職權調查之事項，應認原判決仍有發回更審之原因。至於原判決不另為無罪
諭知部分，因與發回部分有審判不可分關係，應併予發回。
據上論結，應依刑事訴訟法第三百九十七條、第四百零一條，判決如主文。
中　　　華　　　民　　　國　　九十三　　年　　 十一 　　月　　 十一 　　日
                              最高法院刑事第八庭
                                  審判長法官  陳　炳　煌
                                        法官  陳　世　雄
                                        法官  韓　金　秀
                                        法官  吳　信　銘
                                        法官  徐　文　亮
      右正本證明與原本無異
                                              書  記  官
中　　　華　　　民　　　國　　九十三　　年　　 十一 　　月　　 十九 　　日
                                                                        Ｌ
